【裁判字號】    98,判,1097
【裁判日期】    980924
【裁判案由】    營利事業所得稅
【裁判全文】
最  高  行  政  法  院  判  決
                                      98年度判字第1097號
上  訴  人  坤琳工程股份有限公司
代  表  人  甲○○
訴訟代理人  焦文城律師
被 上訴 人  財政部高雄市國稅局
代  表  人  乙○○
上列當事人間營利事業所得稅事件，上訴人對於中華民國96年9
月13日高雄高等行政法院95年度訴字第934號判決，提起上訴，
本院判決如下：
    主  文
上訴駁回。
上訴審訴訟費用由上訴人負擔。
    理  由
一、上訴人民國90年度營利事業所得稅結算申報，工程損益採完
    工比例法認列，經被上訴人核定營業成本新臺幣（下同）17
    3,471,865元在案，嗣因部分未完工程於91年度完工，完工
    年度工程成本無法勾稽查核，改按同業利潤標準核定營業成
    本，90年度乃據以調減營業成本5,381,923元；另薪資支出
    中應付績效獎金2,909,655元，核屬盈餘分配予以剔除。上
    訴人不服，申請復查結果，其中營業成本獲准追認3,366,95
    7元，其餘項目則遭駁回。上訴人不服，提起訴願，遭決定
    駁回，遂循序提起行政訴訟。
二、上訴人於原審起訴主張略以：(一)、調減營業成本部分：上訴
    人於訴願期間依被上訴人主張，按各個「合約」分別編製完
    工工程材料耗用明細表，即將原按「工程別」編製之完工工
    程材料耗用明細表細分至各個「合約」，故除復查時已補呈
    一部分資料，並在訴願期間補呈名佳利、麗正澎湖、水美統
    一、豐原二期90、漢華桶槽、漢華二次配及中機91等7項工
    程依各個「合約」分別編製之材料耗用明細表、工程承攬合
    約影本、工程下包合約影本、工程成本核定差異明細，惟訴
    願決定逕予駁回，亦有違誤。本件有關營利事業所得稅之爭
    執僅發生於89、90、91等3個年度，在89年度以前及92年度
    以後，上訴人以同一標準所編制之表冊均通過審核，可見上
    訴人編制之表冊並無營利事業所得稅查核準則（下稱查核準
    則）第24條「混淆不清」之情形，應無該條之適用。上訴人
    係依契約內容計算材料之需求，以請購、訂貨、付款之方式
    處理，而上訴人提出之「材料耗用明細表」即為系爭工程之
    材料需求。況依上訴人所提出之部分契約，亦有報價單上列
    有材料或有圖說作為契約之附件。被上訴人主張業主出具之
    驗收證明書上會載明原料云云，惟此與實務不符，亦經上訴
    人補呈各工程驗收證明書在案，足證被上訴人之主張與實情
    不符，其查核方法確有瑕疵。上訴人為一從事環保工程之公
    司，所承包工程均屬功能性工程，亦即功能未達成則無法完
    工，例如：當製作設備入廠安裝完成之後，其功能效果無法
    達成預期目標時，有時需重新再製作並增加投入成本，故一
    般工程合約內容均會採「一式」來表示，而無法詳列材料明
    細。惟上訴人對於每一工程均設置在建工程明細帳，與下包
    商均簽有合約或訂購單，有關工程合約及成本明細資料均已
    數度提供被上訴人審核，絕無被上訴人所言無材料明細帳，
    成本無法勾稽之情形，逕行按同業利潤標準核定營業成本，
    實難讓納稅義務人折服。(二)、剔除薪資支出部分：績效獎金
    是否為盈餘分配或其中之員工紅利，應以公司制度為準。上
    訴人在89年度盈餘分配中，已提列「員工紅利」，豈有再以
    「績效獎金」作為「員工紅利」。又上訴人分別於91年7月
    22日及92年8月7日發放90年度及91年度盈餘分配，亦已列應
    付員工紅利122,972元及128,091元，足見績效獎金並非員工
    紅利甚明。從績效獎金發放情形觀之，績效獎金之發放亦非
    盈餘分配，此由上訴人89年度績效獎金分配表所列之35人均
    具有公司員工身分可證。其中甲○○、李宏耀、謝契鐘及謝
    金珠固分別具有股東身分，惟依股東名冊，水美工程企業股
    份有限公司、廖學賢、陳孝順等股東均未領有績效獎金，可
    見縱係股東，若未任職於上訴人公司，即無績效獎金，故系
    爭績效獎金確與盈餘分配不同。再者，水美公司持有股份數
    計1,049,998股，占全部股份數2,100,000股中近50%，若上
    開績效獎金有一絲盈餘分配之性質，為何水美公司未受任何
    分配，且該公司既為大股東，亦無任何爭執，是已明確證明
    本件績效獎金之發放並非盈餘分配。故上訴人核發績效獎金
    係以員工身分為準，應足以證明。爰請判決訴願決定及原處
    分（復查決定含原核定處分）關於調減營業成本2,014,966
    元及剔除薪資支出之績效獎金2,909,655元部分均撤銷等語
    。
三、被上訴人則略以：(一)、調減營業成本部分：上訴人所承包「
    名佳利」、「麗正澎湖」、「水美統一」、「豐原二期90」
    、「漢華桶槽」、「漢華二次配」及「中機91」等7項工程
    ，實際係由26個合約拼湊而成。經被上訴人就上訴人訴願時
    補充提示之相關資料查得結果，上訴人雖有依各個「合約」
    分別編製之「材料耗用明細表」，然承攬合約書未記載材料
    或有材料費僅記載材料一式卻無材料明細，又未設置原物料
    明細帳，無材料進耗存之記載及無材料領料紀錄，故原物料
    耗用情形無法勾稽；另未設置在建工程明細帳，致無按各個
    工程別記載各工程自開工至完工投入之材料耗用、人工、外
    包工程及工程費用等工程成本；此外，上訴人提示之下包合
    約書即為轉包合約書，然究竟係由那個工程轉包，憑下包合
    約書無法勾稽據以轉包之上包工程。上訴人於訴願階段提示
    之成本相關資料，其營業成本仍無法核算，系爭工程之成本
    被上訴人依所得稅法第83條規定按同業利潤標準毛利率核定
    ，並無違誤。又上訴人雖依工程別編製材料耗用明細表及工
    程成本明細表，惟仍未設置原物料明細帳，未確實就每項原
    料之進、領、退、存等情形記錄，僅製作「耗用材料發票明
    細表」，關於內部實際材料耗用資料及進料、領料、退料等
    可以勾稽的相關憑證資料，上訴人並沒有提出，致被上訴人
    無從審核系爭各項工程各年度材料實際耗用之情形。另上訴
    人未設置在建工程明細帳，致無按各個工程別記載各工程自
    開工至完工投入之材料耗用、人工、外包工程及工程費用等
    相關記錄或會計憑證。系爭工程僅憑上訴人提示之「合約明
    細」、「工程成本分析表」、「耗用材料明細表」、「耗用
    材料發票」、「在建工程－人工明細表」、「工程費用明細
    表」等，難謂其符合行為時查核準則第58條第1項應根據帳
    載紀錄核實認列其材料耗用成本之規定。(二)、剔除薪資支出
    部分：上訴人90年度薪資支出列報11,753,295元，其中應付
    績效獎金2,909,655元，係上訴人依該年度之經營結果（預
    計稅後利益）提撥一定比例之金額，作為員工績效獎金，發
    放時由總經理依各員工當年度績效及對公司貢獻度之不同斟
    酌給與，無一定之計算方式，是系爭績效獎金既以稅後盈餘
    發放員工之獎金，自異於稅前發放之年終獎金，屬於分紅性
    質，依所得稅法第32條、查核準則第71條第2款及財政部77
    年8月18日台財稅字第770283620號函之規定，自不得以費用
    列支等語，資為抗辯。
四、原審斟酌全辯論意旨及調查證據結果，略以：(一)、調減營業
    成本部分，兩造所爭執者，為上訴人所承包上揭「名佳利」
    、「麗正澎湖」、「水美統一」及「豐原二期」等4項工程
    之帳簿憑證等資料，能否勾稽查核其成本及應否按同業利潤
    標準核定營業成本，爰分述如下：(1)、關於「名佳利」工程
    部分：查上訴人與中宇公司所簽訂之工程合約，由上訴人轉
    包名佳利銅箔廠APL/BA L設備安裝工程、中鋼名佳利自動化
    鋼捲輸送儲存系統製裝工程給中宇公司，其工程契約僅約定
    工程總價，至於上開工程須用何材料及須使用多少人工施作
    ，合約書內均未載明，由其合約內容無從得知各該工程所需
    材料項目及數量與所需人工數量；另上訴人向名佳利金屬工
    業股份有限公司承包之名佳利銅箔廠APL/BALLOOP TOWER
    FRAME調整補強、名佳利銅箔廠APL/BAL導輪支架補強安裝等
    工程所出具之報價單，僅記載材料、人工、工安及利管費用
    一式及總價，實際之材料、人工及費用之明細及數量，報價
    單內並無記載；又上訴人對中宇公司之零星工程委辦單，除
    記載工程總價外，其施工項目亦均無記載詳細之材料及所需
    人工數量。再按上訴人轉包給陞達工程行之機械設備安裝工
    程所簽訂之工程合約，僅載明工程金額每噸5,200元，至於
    該工程所需之材料及人工數量均無記載；另上訴人轉包軌道
    輸送系統追加工程等給陞達工程行所出具之訂購單，亦僅記
    載貨款總額，至於各該工程所需之材料及人工數量亦無記載
    。則由上開工程合約、報價單、零星工程委辦單、訂購單等
    內容，既無法看出上訴人向名佳利公司承包之工程究應使用
    何種材料及須使用多少人工，且亦無從由上開合約等帳證資
    料比對出上訴人向名佳利公司承包之工程，究係全部轉包給
    中宇公司及陞達工程行，或僅部分轉包，自無從勾稽查核該
    工程所需之材料項目、數量及所需之人工數量。(2)、關於「
    麗正澎湖」工程部分：查上訴人與麗正公司所簽訂之買賣合
    約書，由上訴人承包該公司澎湖海水淡化案所需材料壓力表
    固定支架等材料，單位係以「組」「只」計算，另承包高壓
    配管修改工程，單位係以「式」計算，又承包過濾水槽池頂
    加蓋等工程，單位係以「池」計算，承包高壓抽水機房防震
    軟管工程，單位則以「台」「組」「座」「式」計算，至於
    上開「組」「只」「式」「池」「台」「座」等單位，其每
    一單位包含何材料及所需人工之數量，由合約內容無從得知
    各該工程所需材料及數量與所需人工之費用；另上訴人向麗
    正公司承包之配管工程、高壓抽水機房防震軟管工程、澎湖
    海水淡化廠高壓配管工程、重新油漆工程、麗正澎湖海淡配
    管維修工程、澎湖海水淡化廠油漆工程等所出具之訂購單，
    僅記載貨款總額，至於各該工程所需之材料及人工數量均無
    記載。則由上開買賣合約書及訂購單等內容，既無法看出上
    訴人向麗正公司承包之工程究應使用多少材料及人工，自無
    從勾稽查核各該工程所需之材料項目、數量及所需之人工數
    量。至於上訴人承包麗正公司澎湖馬崁7000CMD海淡廠高壓
    管線補焊工程、澎湖馬崁海淡廠HDPE焊接工程所提出之報價
    單，就材料、人工及費用等項之數量、單位及單價雖有詳細
    記載，然上開二項工程金額合計僅為64,224元，因上開工程
    款占本件工程款之比率甚微，故由上開報價單自無從勾稽查
    核本件工程之全部成本，是尚難僅憑該報價單而為上訴人有
    利之認定。(3)、關於「水美統一」工程部分：查上訴人與水
    美工程企業股份有限公司所簽訂之工程合約，由上訴人自水
    美公司承包統一實業股份有限公司TCM增速改善工程─桶槽
    製造及安裝工程、PL-TC M廢水處理設備桶槽製作、安裝及
    配管統包工程，其工程合約書僅約定工程總價，然就其桶槽
    與設備之數量及單位係以「壹座」或「壹式」計算，至於上
    開單位「壹座」或「壹式」，其每一單位包含何材料項目及
    所需人工之數量，由其合約內容無從得知各該工程所需材料
    及數量與所需人工之費用；另上訴人轉包其向水美公司承包
    之統一TCM增速─機械配管製裝工程給陞達工程行所簽訂之
    工程合約，所附詢價單亦係以「壹式」作為其設備之數量計
    算單位，所需人工數量並無記載，故由該合約書及詢價單內
    容亦無從得知該工程所需材料及數量與所需人工之費用；又
    上訴人向水美公司承包之機械管線追加工程所簽訂之物料訂
    購單，除記載工程總價外，其施工項目均無記載詳細之材料
    及所需人工數量。再按上訴人承包水美公司之統一宜業TCM
    單體試車功能改善工程、統一T CM增速廢水─配合整體功能
    試車增修工程所出具之報價單，其材料及人工數量及單位均
    係以「壹式」計算，至於上開「壹式」，其係包含何種材料
    及需多少人工，亦無從得知；另上訴人轉包其向水美公司承
    包之設備保溫工程、統一實業管線保溫工程、統一實業SETT
    ING TANK桶槽保溫工程給興岳企業有限公司，由興岳公司所
    出具之報價單及訂購單，其設備保溫工程及桶槽保溫工程之
    材料之數量亦係以「壹式」及「一只」計算，無從得知實際
    所需之材料及人工之數量，而統一實業管線保溫工程之報價
    單雖有詳載其使用材料數量單位及單價，惟此部分工程總價
    僅145,000元，尚無法由此一小部分工程之材料明細，勾稽
    查核本件「水美統一」全部工程之所使用之材料情形。又上
    訴人將統一TCM增速廢水處理工程其中管線、管支架塗裝工
    程轉包給長聖油漆工程行所簽訂之訂購單及詢價單就材料之
    單位及數量（含人工費用）僅記載「壹式」，無從得知其實
    際所需之材料及人工之數量。另上訴人將統一TCM增速桶槽
    製作轉包給高雄鉆孔工程有限公司所簽訂之訂購單，其所附
    估價單，雖有記載施工項目明細、數量及單價，然此部分工
    程總價僅20,000元，上開工程總價占本件「水美統一」全部
    工程款之比率甚微，故無法由此一小部分工程之材料明細，
    勾稽查核本件「水美統一」全部工程之所使用之材料情形。
    則由上開合約書、物料訂購單、報價單、訂購單、詢價單、
    送貨單及估價單等內容，既無法看出上訴人向水美公司承包
    之工程究應使用何種材料及須使用多少人工，且亦無從由上
    開合約等帳證資料比對出上訴人向水美公司承包之工程，究
    係全部轉包給上開，或僅部分轉包，自無從勾稽查核該工程
    所需之材料項目、數量及所需之人工數量。(4)、關於「豐原
    二期」工程部分：查上訴人與坤立工程股份有限公司所簽訂
    之訂購單，由上訴人自坤立公司承包豐原二場廢水系統復建
    工程、豐原二場二期淨水機械、儀控復建工程（機械部分）
    ，而該訂購單所附報價單上施工所需材料及人工雖部分有詳
    細記載，然有部分施工項目係以「組」「池」「座」「式」
    為單位計算，而上開單位其每一單位所需材料項目及數量，
    由該報價單所載仍無從完全勾稽；另上訴人轉包其向坤立公
    司承包之豐原二場廢水系統復建工程其中之廢水池走橋聯結
    平台、欄杆部分給金隆富公司，轉包豐原二廠廢水池走橋增
    設銜接平台及護欄給來昱公司，及轉包池底污泥砂清理RC中
    心柱拆除給誠豐營造有限公司所簽訂之訂購單，其訂購單及
    所附之估價單、詢價單雖有詳載其使用材料數量、單位及單
    價與所需人工費用，惟此部分工程款分別為48,000元、15,5
    00元及180,000元，因上開工程總價占本件「豐原二期」全
    部工程款之比率不高，尚無法由此一小部分工程之材料明細
    ，勾稽查核本件「豐原二期」全部工程所使用之材料情形。
    又上訴人將豐原二場廢水系統復建工程中心柱製作給陞達工
    程行及將豐原二期RO修繕部分轉包給連慶工程行所簽訂之訂
    購單，均未記載所需材料明細及人工費用；另上訴人將豐原
    二廠廢水系統復建工程其中之整修工程轉包給琮鈦企業有限
    公司，將豐原二期自動攔污柵轉包給啟碩機械廠有限公司，
    將豐原二期淨水處理設備污泥餅復建輸送機改善及增設工程
    場廢水轉包給陽機實業有限公司，將脫水機房儀控、耙污機
    配電工程及脫水機房增設電動門及排風扇、壓力開關儀電工
    程轉包給炯揚實業有限公司所簽訂之訂購單及詢價單，其施
    工項目係以「式」「組」「套」「全」「只」為單位計算，
    至於上開單位其每一單位所需材料明細及人工費用，由該訂
    購單及詢價單所載仍無從完全勾稽。則由上開訂購單、報價
    單、詢價單及估價單等內容，既無法完全勾稽出上訴人向坤
    立公司承包之上開工程應使用之材料及所需人工數量，且亦
    無從由上開訂購單等帳證資料完全勾稽出上訴人向坤立公司
    承包之工程及其轉包之工程間，各須負擔之材料項目及數量
    與所需之人工數量。是上訴人就系爭「名佳利」「麗正澎湖
    」「水美統一」及「豐原二期」等4項工程所提出之帳簿憑
    證等資料，既無法勾稽查核其營業成本，則被上訴人依同業
    利潤標準毛利率23%核定系爭工程成本，並調減本期營業成
    本計2,014,966元，並無不合。(二)、剔除薪資支出部分：查
    上訴人90年度營利事業所得稅結算申報，原列報薪資支出11
    ,753,295元，被上訴人初查從其申報數認定，然因其中應付
    績效獎金2,909,655元，屬分紅性質，被上訴人乃重行核定
    予以剔除乙節，此有被上訴人90年度營利事業所得稅結算申
    報更正核定通知書原本附卷可稽。上訴人雖主張系爭績效獎
    金為「非固定薪資」，並已辦理扣繳，足證該績效獎金之發
    放並非盈餘分配及員工分紅之性質，而應列報薪資支出云云
    。然查，系爭績效獎金係依預計稅後利益提撥一定比率，並
    由總經理依各員工當年度績效及對公司貢獻度斟酌給與，無
    一定之計算方式，此有卷附上訴人89年度簽證會計師以93年
    8月6日勤眾（審）9305628號函就當年度相同性質之績效獎
    金說明在案。則系爭績效獎金既係由上訴人管理當局依該年
    度之經營結果提撥一定比例之金額，發放時由總經理依各員
    工當年度績效及對公司貢獻度斟酌給與，無一定之計算方式
    ，是該績效獎金乃係以稅後盈餘發放予員工之獎金，而屬於
    分紅性質，核與員工薪資係不論公司盈虧，均應依僱傭契約
    約定按期給付，明顯不同，自不得以費用列支，上訴人上開
    主張，亦不足採。另上訴人主張其核發績效獎金係以員工身
    分為準，與盈餘分配之對象為股東不同，故系爭績效獎金為
    「非固定薪資」，而非盈餘分配云云。然按「公司非彌補虧
    損及依本法規定提出法定盈餘公積後，不得分派股息及紅利
    。公司無盈餘時，不得分派股息及紅利。但法定盈餘公積已
    超過實收資本額百分之五十時，得以其超過部分派充股息及
    紅利。」、「股息及紅利之分派，除章程另有規定外，以各
    股東持有股份之比例為準。章程應訂明員工分配紅利之成數
    。但經目的事業中央主管機關專案核定者，不在此限。公營
    事業除經該公營事業之主管機關專案核定，並於章程訂明員
    工分配紅利之成數外，不適用前項本文之規定。章程得訂明
    員工分配股票紅利之對象，包括符合一定條件之從屬公司員
    工。」公司法第232條第1項、第2項及第235條分別定有明文
    。則由上開規定可知，公司分配紅利之對象並不限於股東，
    且不論股東或員工分配紅利，其資金來源均係為公司之盈餘
    ，故上訴人認系爭績效獎金之發放對象為員工，而非股東，
    故該績效獎金應屬薪資性質，顯對法令有所誤解，自不足取
    。綜上所述，上訴人之主張均無可採。被上訴人以上訴人就
    系爭「名佳利」、「麗正澎湖」、「水美統一」及「豐原二
    期」等4項工程所提出之帳簿憑證等資料，既無法勾稽查核
    其營業成本，乃依同業利潤標準毛利率23%核定系爭工程成
    本，並調減本期營業成本計2,014,966元；另薪資支出中應
    付績效獎金2,909,655元，核屬盈餘分配予以剔除，並無違
    誤；訴願決定予以維持，亦無不合。因而將訴願決定及原處
    分均予維持，駁回上訴人之訴。
五、本院經核原判決於法尚無違誤。上訴意旨仍執前詞並主張略
    以：(一)、被上訴人於原審並不否認上訴人提出之帳簿憑證，
    不論在「日月宏RTO」等四件或「名佳利」等四件均係依同
    一標準、格式編製。是上訴人於原審已指明在90年度營利事
    業所得稅結算申報，原列報「名佳利」、「麗正澎湖」、「
    水美統一」、「豐原二期」、「日月宏RTO」、「中宇大潭
    」、「中鋼90」及「鯉魚潭90」等8件未完工程，在復查及
    訴願中，上訴人已以同一標準、格式編製工程成本資料，則
    為何「日月宏RTO」、「中宇大潭」、「中鋼90」、「鯉魚
    潭90」已經查核，予核實認定，原審判決肯認在先；惟原判
    決就「名佳利」、「麗正澎湖」、「水美統一」、「豐原二
    期」部分竟以「無法勾稽查核其營業成本」而為不利上訴人
    之判決，不但置上訴人所指於原審所為8項工程係以同一標
    準、格式答辯是否可採於不論，亦未就不採，其理由為何未
    予說明，自有判決不備理由之違法。再者，原判決竟肯認復
    查時就上述「日月宏RTO」等4項工程經上訴人編製之工程資
    料可以查核，核實認定在先，則就上訴人以同一標準、格式
    編製之「名佳利」等4項工程成本相關資料，卻又認無法查
    核，顯有判決理由矛盾之違法。(二)、被上訴人以上訴人編製
    之工程成本無法勾稽之答辯，然卻在復查中「日月宏RTO」
    等4項工程中僅三項工程係一個工程契約，被上訴人肯認可
    以查核而改核實認定，其他非一個書面契約書，全部均以無
    法查核而為不利之處置。原判決就上訴人所提爭執營利事業
    所得稅查核準則第24條中「同一年度承包兩個以上工程」要
    件，所指「同一工程」、「不同工程」之範圍於不論，有判
    決不備理由之違法。(三)、上訴人每一項工程均由該專案負責
    之工程師依該工程所需材料採購，除供應商發票及送貨單外
    ，亦有設置相關「內部憑證」，諸如「物料請購單」及「入
    庫單」等，每一材料也均為一對一，進那一項材料就耗用在
    那一工程內，所有進料均有紀錄，且每一工程均有耗用材料
    明細，非被上訴人所言無資料可供勾稽。再則上訴人為環保
    工程公司不是營建業公司，且所承攬之工程分散各地，每個
    工程專案內容均屬特殊且重複性低，所有工程均會因依個別
    工程所需就近採購該項工程所需材料，每個專案均有因該專
    案所購入之材料明細，其明細內容即等於被上訴人所稱之「
    原物料明細帳」。原判決對上訴人設置相關內部憑證完全拒
    絕斟酌，而僅勾稽查核合約、訂貨單等外部憑證，更嚴格要
    求所有工程之外部憑證均應記載至足以勾稽各項工程之各類
    成本，其認事用法顯違查核準則之規定，且違反經驗法則。
    (四)、上訴人於原審「剔除薪資支出」之答辯中對依91年度股
    東會臨時會議議事錄係91年7月1日開會紀錄，列有三項不同
    議案，足見績效獎金非盈餘分配及爭議之89、90、91年度均
    有支出「法定盈餘公積」、「員工紅利」及「績效獎金」三
    項不同科目之金額，原判決既未採取，亦未說明不採之理由
    ，有判決不備理由之違法。上訴人對上述三項不同之支出，
    足證績效獎金顯非員工紅利。否則，上訴人只要以員工紅利
    之名義支付即可，不必又有績效獎金。原判決均未經斟酌，
    自有判決不備理由之違法等語。然查：「稽徵機關進行調查
    或復查時，納稅義務人應提示有關各種證明所得額之帳簿、
    文據；其未提示者，稽徵機關得依查得之資料或同業利潤標
    準，核定其所得額。」、「本法第83條所稱之帳簿文據，其
    關係所得額之一部或關係課稅年度中某一期間之所得額，而
    納稅義務人未能提示者，稽徵機關得就該部分依查得資料或
    同業利潤標準核定其所得額。」、「營利事業承包工程之工
    期在一年以上，有關工程損益之計算，應採完工比例法。」
    、「第一項所稱完工比例，可採下列方法計算之：一、工程
    成本比例法，即按投入成本占估計總成本之比例計算。」「
    凡實施商業會計法之營利事業，應依左列規定設置帳簿：．
    ．．三、營建業：（一）日記簿：得視實際需要加設特種日
    記簿。（二）總分類帳：得視實際需要加設明細分類帳。（
    三）在建工程明細帳：得視實際需要加設材料、物料明細帳
    及待售房地明細帳。（四）施工日報表：記載工程每日有關
    進料、領料、退料、工時及工作記錄等資料。（五）其他必
    要之補助帳簿。」行為時所得稅法第83條第1項、同法施行
    細則第81條第1項、查核準則第24條第1項前段、第4項第1款
    、稅捐稽徵機關管理營利事業會計帳簿憑證辦法第2條第3款
    分別定有明文。另按「營利事業所得之計算，以其本年度收
    入總額減除各項成本費用、損失及稅捐後之純益額為所得額
    。」、「營利事業職工之薪資、合於左列規定者，得以費用
    或損失列支：一、公司、合作社職工之薪資，經預先決定或
    約定執行業務之股東、董事、監察人之薪資，經組織章程規
    定或股東大會或社員大會預先議決，不論營業盈虧必須支付
    者。」、「公司、合作社職工之薪資，經事先決定或約定，
    執行業務之股東、董事、監察人之薪資，經組織章程規定或
    股東大會或社員大會預先議決，不論盈虧必須支付者，准予
    核實認列。」行為時所得稅法第24條第1項及第32條第1款、
    營利事業所得稅查核準則第71條亦分別明定。且「事業單位
    依勞動基準法第29條規定發放之獎金或紅利，均係年度終了
    結算有盈餘後，始予分配，屬分紅性質，不得作為費用列支
    ；至員工所取得之獎金、紅利係屬薪資所得，應併計該員工
    之綜合所得總額申報課稅。」並經財政部77年8月18日台財
    稅字第770283620號函釋在案。而本件上訴人90年度營利事
    業所得稅結算申報，原列報「名佳利」、「麗正澎湖」、「
    水美統一」、「豐原二期」、「日月宏RTO」、「中宇大潭
    」、「中鋼90」及「鯉魚潭90」等8件未完工程之營業收入
    與營業成本合計數分別為31,836,718元及29,896,194元，被
    上訴人初查從其申報數認定，嗣因上開未完工程於完工（91
    ）年度，上訴人所提示出之帳簿憑證等資料，無法勾稽成本
    ，被上訴人乃依所得稅法第83條規定，按財政部頒訂之90年
    度其他營造業同業利潤標準毛利率23%核定系爭工程成本，
    調減本期營業成本計5,381,923元，惟上訴人於91年度營利
    事業所得稅復查時，已提示「日月宏RTO」、「中宇大潭」
    、「中鋼90」及「鯉魚潭90」之工程成本相關資料，經被上
    訴人查核該資料，尚無不符，是上開4項工程之成本，於完
    工年度乃改予核實認定，則90年度原按完工比例法依同業利
    潤標準認列之損益，即有未合，故被上訴人於復查決定時遂
    就該4項工程之成本分別追認640,365元、1,682,256元、865
    ,861元及178,475元，合計3,366,957元等情，此有被上訴人
    90年度營利事業所得稅結算申報更正核定通知書及復查決定
    書等在卷可憑。至於上訴人就系爭「名佳利」、「麗正澎湖
    」、「水美統一」及「豐原二期」等4項工程雖依工程別編
    製耗用材料明細及工程成本分析，惟並未設置原物料明細帳
    ，就每項原料之進、領、退、存等情形記錄；上訴人所製作
    之工程成本分析及耗用材料發票明細，雖有提出各該明細之
    統一發票佐證，然上開資料僅能證明上訴人有進貨之事實，
    至於該發票所載之材料，究係用於何項工程，其所使用之材
    料有無超耗，因上訴人未能提出其實際材料耗用資料及進料
    、領料、退料等可以勾稽之相關憑證資料，自無法勾稽查核
    該工程各年度材料實際耗用之情形。另上訴人未設置在建工
    程明細帳，致無按各個工程別記載各工程自開工至完工投入
    之材料耗用、人工、外包工程及工程費用等相關記錄或會計
    憑證，故其所提出之在建工程─人工明細表及工程費用，亦
    僅能證明上訴人有支出該人工及工程費用，至於該人工及工
    程費用是否為本件工程所需，因上訴人未設置在建工程明細
    帳，致無法加以勾稽查核。且上訴人所提出之工程驗收報告
    表，僅能證明該驗收部分之工程已完工，至於各該工程使用
    何材料及其數量為何，須多少人工，亦無從由該工程驗收報
    告表得知，故無法由上開資料勾稽查核該工程所使用之材料
    及人工之數量。是上訴人所提出之帳簿憑證等資料，尚無法
    勾稽查核其營業成本，則被上訴人依該年度同業利潤標準毛
    利率23%核定系爭工程成本，並調減本期營業成本計2,014,9
    66元；另薪資支出中應付績效獎金2,909,655元，核屬盈餘
    分配予以剔除，揆諸前開規定與說明，尚無違誤，訴願決定
    及原判決均予維持，於法亦無不合。況查原判決就本件爭點
    即上訴人所提承包系爭「名佳利」、「麗正澎湖」、「水美
    統一」及「豐原二期」等4項工程之帳簿憑證等資料，能否
    勾稽查核其成本及應否按同業利潤標準核定營業成本各節，
    明確詳述其得心證之理由，有如前述。並與前開等法令規定
    及函釋意旨要無不合，尚無判決不適用法規或適用不當之違
    法；亦難謂有判決不備理由或理由矛盾之違法，縱原審雖有
    未於判決中加以論斷者，惟尚不影響於判決之結果，與所謂
    判決不備理由之違法情形不相當。至於上訴人其餘訴稱各節
    ，乃上訴人以其對法律上見解之歧異，就原審取捨證據、認
    定事實之職權行使，指摘其為不當，均無可採。綜上所述，
    上訴意旨指摘原判決違誤，求予廢棄，難認有理由，應予駁
    回。
六、據上論結，本件上訴為無理由，爰依行政訴訟法第255條第1
    項、第98條第1項前段，判決如主文。
中    華    民    國    98    年    9     月    24    日
                    最高行政法院第六庭
                        審判長法官  吳  明  鴻
                              法官  姜  素  娥
                              法官  林  茂  權
                              法官  侯  東  昇
                              法官  黃  秋  鴻
以  上  正  本  證  明  與  原  本  無  異
中    華    民    國    98    年    9     月    25    日
                              書記官  王  福  瀛


司法院資訊處製作；財團法人民間司法改革基金會備份。
